---
title: "Fondamenti di ggplot2: Grammar of Graphics"
---

## La Grammar of Graphics

La Grammar of Graphics è un framework teorico per creare visualizzazioni in modo sistematico.

## Componenti principali

### 1. Data (Dati)
I dati che vogliamo visualizzare

### 2. Aesthetics (Estetiche)
Come mappiamo i dati alle proprietà visive:
- Posizione (x, y)
- Colore
- Dimensione
- Forma

### 3. Geometries (Geometrie)
Il tipo di grafico:
- Punti (`geom_point()`)
- Linee (`geom_line()`)
- Barre (`geom_bar()`)

### 4. Scales (Scale)
Come i dati vengono trasformati in valori visivi

### 5. Facets
Dividere il grafico in sottografici

### 6. Themes (Temi)
Aspetto generale del grafico

## Primo grafico con ggplot2

```{r}
#| eval: false

library(ggplot2)

# Template base
ggplot(data = <DATA>) +
  <GEOM_FUNCTION>(mapping = aes(<MAPPINGS>))
```

## Esempio pratico

```{r}
#| eval: false

library(tidyverse)

# Caricare i dati
data(mtcars)

# Creare un grafico
ggplot(data = mtcars) +
  geom_point(mapping = aes(x = wt, y = mpg))
```

## Esercizi

1. Crea il tuo primo grafico con i dati forniti
2. Sperimenta con diverse mappature estetiche
3. Prova diverse geometrie

## Risorse

- [ggplot2 book](https://ggplot2-book.org/)
- [Grammar of Graphics paper](https://www.springer.com/gp/book/9780387245447)
