---
title: "Geometrie Base"
---

## Geometrie in ggplot2

Le geometrie (geoms) definiscono il tipo di visualizzazione che vogliamo creare.

## Geometrie principali

### Scatter plots (Diagrammi a dispersione)

```{r}
#| eval: false

ggplot(data, aes(x = var1, y = var2)) +
  geom_point()
```

### Line plots (Grafici a linee)

```{r}
#| eval: false

ggplot(data, aes(x = time, y = value)) +
  geom_line()
```

### Bar plots (Grafici a barre)

```{r}
#| eval: false

# Barre con conteggio
ggplot(data, aes(x = category)) +
  geom_bar()

# Barre con valori
ggplot(data, aes(x = category, y = value)) +
  geom_col()
```

### Histograms (Istogrammi)

```{r}
#| eval: false

ggplot(data, aes(x = continuous_var)) +
  geom_histogram()
```

### Box plots

```{r}
#| eval: false

ggplot(data, aes(x = category, y = value)) +
  geom_boxplot()
```

## Combinare geometrie

```{r}
#| eval: false

ggplot(data, aes(x = x, y = y)) +
  geom_point() +
  geom_smooth()
```

## Esercizi

1. Crea un scatter plot
2. Crea un grafico a barre
3. Combina due geometrie diverse

## Risorse

- [ggplot2 geoms reference](https://ggplot2.tidyverse.org/reference/#geoms)
- [R Graph Gallery](https://r-graph-gallery.com/)
