---
title: "Estetiche e Mappature"
---

## Aesthetics (Estetiche)

Le estetiche sono le proprietà visive degli oggetti nel grafico.

## Mappature estetiche

### Posizione

```{r}
#| eval: false

ggplot(data, aes(x = var1, y = var2))
```

### Colore

```{r}
#| eval: false

# Colore per categoria
ggplot(data, aes(x = x, y = y, color = category)) +
  geom_point()

# Fill per aree
ggplot(data, aes(x = category, fill = category)) +
  geom_bar()
```

### Dimensione

```{r}
#| eval: false

ggplot(data, aes(x = x, y = y, size = value)) +
  geom_point()
```

### Forma

```{r}
#| eval: false

ggplot(data, aes(x = x, y = y, shape = category)) +
  geom_point()
```

### Trasparenza (alpha)

```{r}
#| eval: false

ggplot(data, aes(x = x, y = y, alpha = density)) +
  geom_point()
```

## Mapping vs Setting

### Mapping (dentro aes)
Mappa i dati a proprietà visive:
```{r}
#| eval: false

aes(color = category)  # Colore dipende dai dati
```

### Setting (fuori aes)
Imposta valori fissi:
```{r}
#| eval: false

geom_point(color = "blue")  # Tutti i punti blu
```

## Differenza tra color e fill

- **color**: Colore del bordo/linea
- **fill**: Colore di riempimento

```{r}
#| eval: false

# Per barre
geom_bar(aes(fill = category), color = "black")
```

## Esercizi

1. Mappa diverse variabili a colore, dimensione e forma
2. Sperimenta con la differenza tra mapping e setting
3. Crea un grafico con color e fill diversi

## Risorse

- [ggplot2 aesthetics](https://ggplot2.tidyverse.org/articles/ggplot2-specs.html)
