---
title: "Facets e Coordinate"
---

## Facets (Sottografici)

I facets permettono di dividere un grafico in più pannelli basati su variabili categoriali.

## Facet wrap

Crea una griglia di grafici basata su una variabile:

```{r}
#| eval: false

ggplot(data, aes(x = x, y = y)) +
  geom_point() +
  facet_wrap(~ category)
```

## Facet grid

Crea una griglia basata su due variabili:

```{r}
#| eval: false

ggplot(data, aes(x = x, y = y)) +
  geom_point() +
  facet_grid(rows = vars(var1), cols = vars(var2))
```

## Personalizzare i facets

```{r}
#| eval: false

# Scale libere
facet_wrap(~ category, scales = "free")

# Numero di colonne
facet_wrap(~ category, ncol = 3)
```

## Sistemi di coordinate

### Cartesiano (default)

Il sistema standard x-y.

### Flip coordinates

Scambia gli assi x e y:

```{r}
#| eval: false

ggplot(data, aes(x = category, y = value)) +
  geom_col() +
  coord_flip()
```

### Coordinate polari

Per grafici circolari:

```{r}
#| eval: false

ggplot(data, aes(x = "", y = value, fill = category)) +
  geom_col() +
  coord_polar("y")
```

### Coordinate fisse

Mantiene proporzioni 1:1:

```{r}
#| eval: false

ggplot(data, aes(x = x, y = y)) +
  geom_point() +
  coord_fixed()
```

## Esercizi

1. Crea facets basati su una variabile categoriale
2. Usa facet_grid con due variabili
3. Crea un bar plot orizzontale con coord_flip()

## Risorse

- [Faceting in ggplot2](https://ggplot2-book.org/facet.html)
- [Coordinate systems](https://ggplot2-book.org/coord.html)
