---
title: "Scale e Trasformazioni"
---

## Scale in ggplot2

Le scale controllano come i dati vengono mappati alle proprietà visive.

## Scale continue

### Scale degli assi

```{r}
#| eval: false

# Impostare limiti
ggplot(data, aes(x = x, y = y)) +
  geom_point() +
  scale_x_continuous(limits = c(0, 100))

# Trasformazione logaritmica
ggplot(data, aes(x = x, y = y)) +
  geom_point() +
  scale_y_log10()
```

### Etichette personalizzate

```{r}
#| eval: false

ggplot(data, aes(x = x, y = y)) +
  geom_point() +
  scale_x_continuous(
    name = "Asse X",
    breaks = seq(0, 100, 20),
    labels = c("0", "20", "40", "60", "80", "100")
  )
```

## Scale di colore

### Colori continui

```{r}
#| eval: false

# Gradient
ggplot(data, aes(x = x, y = y, color = value)) +
  geom_point() +
  scale_color_gradient(low = "blue", high = "red")

# Viridis
ggplot(data, aes(x = x, y = y, color = value)) +
  geom_point() +
  scale_color_viridis_c()
```

### Colori discreti

```{r}
#| eval: false

# Manuale
ggplot(data, aes(x = x, y = y, color = category)) +
  geom_point() +
  scale_color_manual(values = c("red", "blue", "green"))

# Brewer
ggplot(data, aes(x = x, y = y, color = category)) +
  geom_point() +
  scale_color_brewer(palette = "Set1")
```

## Scale di dimensione

```{r}
#| eval: false

ggplot(data, aes(x = x, y = y, size = value)) +
  geom_point() +
  scale_size_continuous(range = c(1, 10))
```

## Trasformazioni

### Trasformazioni degli assi

```{r}
#| eval: false

# Log10
scale_y_log10()

# Sqrt
scale_y_sqrt()

# Reverse
scale_y_reverse()
```

### Formattazione

```{r}
#| eval: false

library(scales)

ggplot(data, aes(x = date, y = value)) +
  geom_line() +
  scale_y_continuous(labels = comma) +  # Formato con virgole
  scale_x_date(date_labels = "%b %Y")   # Formato data
```

## Esercizi

1. Crea un grafico con scala logaritmica
2. Usa una palette di colori personalizzata
3. Formatta gli assi con etichette personalizzate

## Risorse

- [Scales in ggplot2](https://ggplot2-book.org/scales.html)
- [ColorBrewer palettes](https://colorbrewer2.org/)
- [Viridis color scales](https://cran.r-project.org/web/packages/viridis/vignettes/intro-to-viridis.html)
