---
title: "Giorno 1 - Fondamenti di ggplot2"
---

## Benvenuti! 🎨

Benvenuti al primo giorno del corso di Data Visualization con ggplot2!

## Materiali

### Slides

- [Introduzione al Corso](slides/01_introduction.pdf) (da aggiungere)
- [Grammar of Graphics](slides/02_grammar_of_graphics.pdf) (da aggiungere)
- [Geometrie Base](slides/03_basic_geoms.pdf) (da aggiungere)
- [Estetiche e Mappature](slides/04_aesthetics.pdf) (da aggiungere)
- [Facets e Coordinate](slides/05_facets_coords.pdf) (da aggiungere)

### Script

- [01_intro.R](scripts/day1/01_intro.R) (da aggiungere)
- [02_grammar.R](scripts/day1/02_grammar.R) (da aggiungere)
- [03_geoms.R](scripts/day1/03_geoms.R) (da aggiungere)
- [04_aesthetics.R](scripts/day1/04_aesthetics.R) (da aggiungere)
- [05_facets.R](scripts/day1/05_facets.R) (da aggiungere)

## Programma Dettagliato

### 9:30 - 10:00: Introduzione al Corso {#intro}

**Obiettivi:**

- Presentazione del corso e degli obiettivi
- Panoramica di ggplot2 e della Grammar of Graphics
- Setup e verifica ambiente di lavoro

**Codice di esempio:**

```{r}
#| eval: false
# Verifica installazione
library(ggplot2)

# Primo grafico
ggplot(mpg, aes(displ, hwy)) +
  geom_point() +
  labs(title = "Il mio primo ggplot!")
```

### 10:00 - 10:45: Fondamenti di ggplot2 {#grammar}

**Concetti chiave:**

1. **Grammar of Graphics**: La grammatica layered di ggplot2
2. **Componenti principali**:
   - Data
   - Aesthetics (aes)
   - Geometries (geom)
   - Statistics
   - Scales
   - Coordinates
   - Facets
   - Themes

**Struttura di un grafico ggplot2:**

```{r}
#| eval: false
ggplot(data = <DATA>) +
  <GEOM_FUNCTION>(
    mapping = aes(<MAPPINGS>),
    stat = <STAT>,
    position = <POSITION>
  ) +
  <SCALE_FUNCTION>() +
  <COORD_FUNCTION>() +
  <FACET_FUNCTION>() +
  <THEME_FUNCTION>()
```

**Esempio pratico:**

```{r}
#| eval: false
library(ggplot2)
library(palmerpenguins)

# Carica i dati
data(penguins)

# Anatomia di un grafico ggplot2
ggplot(data = penguins, 
       mapping = aes(x = flipper_length_mm, 
                     y = body_mass_g)) +
  geom_point()
```

### 10:45 - 11:15: ☕ Pausa

### 11:15 - 12:30: Geometrie Base {#geoms}

**Geometrie principali:**

#### geom_point() - Scatterplots

```{r}
#| eval: false
# Base scatterplot
ggplot(penguins, aes(flipper_length_mm, body_mass_g)) +
  geom_point()

# Con colore
ggplot(penguins, aes(flipper_length_mm, body_mass_g)) +
  geom_point(aes(color = species))

# Dimensione e trasparenza
ggplot(penguins, aes(flipper_length_mm, body_mass_g)) +
  geom_point(aes(color = species, size = bill_length_mm), alpha = 0.6)
```

#### geom_line() - Line plots

```{r}
#| eval: false
library(dplyr)

# Dati aggregati per anno
penguins_year <- penguins %>%
  filter(!is.na(body_mass_g)) %>%
  group_by(year, species) %>%
  summarise(mean_mass = mean(body_mass_g), .groups = "drop")

# Line plot
ggplot(penguins_year, aes(year, mean_mass, color = species)) +
  geom_line(linewidth = 1) +
  geom_point(size = 3)
```

#### geom_bar() e geom_col() - Bar charts

```{r}
#| eval: false
# Count bar chart
ggplot(penguins, aes(species)) +
  geom_bar()

# Bar chart con valori
species_count <- penguins %>%
  count(species)

ggplot(species_count, aes(species, n)) +
  geom_col(fill = "steelblue")

# Stacked bars
ggplot(penguins, aes(species, fill = island)) +
  geom_bar()

# Dodged bars
ggplot(penguins, aes(species, fill = island)) +
  geom_bar(position = "dodge")
```

#### geom_histogram() - Histograms

```{r}
#| eval: false
# Histogram base
ggplot(penguins, aes(body_mass_g)) +
  geom_histogram(bins = 30)

# Con colore per specie
ggplot(penguins, aes(body_mass_g, fill = species)) +
  geom_histogram(bins = 30, alpha = 0.6)
```

#### geom_boxplot() - Box plots

```{r}
#| eval: false
# Boxplot base
ggplot(penguins, aes(species, body_mass_g)) +
  geom_boxplot()

# Con colore
ggplot(penguins, aes(species, body_mass_g, fill = species)) +
  geom_boxplot() +
  theme(legend.position = "none")
```

### 12:30 - 13:30: 🍕 Pausa Pranzo

### 13:30 - 15:00: Estetiche e Mappature {#aesthetics}

**Estetiche principali:**

- **Position**: x, y
- **Color**: colour, fill, alpha
- **Shape**: shape, size, linewidth
- **Text**: label
- **Group**: group

**Mappature vs Impostazioni fisse:**

```{r}
#| eval: false
# Mappatura (dentro aes) - varia con i dati
ggplot(penguins, aes(flipper_length_mm, body_mass_g)) +
  geom_point(aes(color = species))

# Impostazione fissa (fuori aes) - uguale per tutti
ggplot(penguins, aes(flipper_length_mm, body_mass_g)) +
  geom_point(color = "blue", size = 3, alpha = 0.5)
```

**Scale per le estetiche:**

```{r}
#| eval: false
# Scala colori manuale
ggplot(penguins, aes(flipper_length_mm, body_mass_g, color = species)) +
  geom_point() +
  scale_color_manual(values = c("darkorange", "purple", "cyan4"))

# Scala dimensioni
ggplot(penguins, aes(flipper_length_mm, body_mass_g, size = bill_length_mm)) +
  geom_point(alpha = 0.6) +
  scale_size_continuous(range = c(1, 8))
```

### 15:00 - 15:30: ☕ Pausa

### 15:30 - 16:30: Facets e Coordinate {#facets-coords}

#### Facets - Suddividere in pannelli

```{r}
#| eval: false
# facet_wrap() - una variabile
ggplot(penguins, aes(flipper_length_mm, body_mass_g)) +
  geom_point() +
  facet_wrap(~species)

# facet_wrap() con controllo layout
ggplot(penguins, aes(flipper_length_mm, body_mass_g)) +
  geom_point() +
  facet_wrap(~species, ncol = 1)

# facet_grid() - due variabili
ggplot(penguins, aes(flipper_length_mm, body_mass_g)) +
  geom_point() +
  facet_grid(species ~ island)

# Scale libere
ggplot(penguins, aes(flipper_length_mm, body_mass_g)) +
  geom_point() +
  facet_wrap(~species, scales = "free")
```

#### Coordinate

```{r}
#| eval: false
# Flip coordinate
ggplot(penguins, aes(species, body_mass_g)) +
  geom_boxplot() +
  coord_flip()

# Zoom (cartesian)
ggplot(penguins, aes(flipper_length_mm, body_mass_g)) +
  geom_point() +
  geom_smooth() +
  coord_cartesian(xlim = c(180, 230), ylim = c(3500, 5500))

# Fixed ratio
ggplot(penguins, aes(bill_length_mm, bill_depth_mm)) +
  geom_point() +
  coord_fixed(ratio = 1)
```

### 16:30 - 17:00: Esercitazioni Pratiche {#exercises}

**Esercizio 1**: Creare uno scatterplot che mostri la relazione tra lunghezza del becco e profondità del becco, colorato per specie.

**Esercizio 2**: Creare un bar chart che mostri il conteggio di pinguini per isola, con barre separate per sesso.

**Esercizio 3**: Creare un grafico con facet che mostri la distribuzione della massa corporea per ogni combinazione di specie e sesso.

[Soluzioni disponibili](exercises/day1_solutions.R) (da aggiungere)

## Dataset Utilizzati

### palmerpenguins

Il dataset `penguins` contiene misurazioni di 344 pinguini di 3 specie nell'arcipelago Palmer, Antartide.

```{r}
#| eval: false
library(palmerpenguins)
data(penguins)

# Variabili
names(penguins)
# species, island, bill_length_mm, bill_depth_mm, 
# flipper_length_mm, body_mass_g, sex, year
```

### mtcars

Dataset classico con dati su automobili.

```{r}
#| eval: false
data(mtcars)
head(mtcars)
```

## Risorse Aggiuntive

- [ggplot2 Cheatsheet](https://github.com/rstudio/cheatsheets/blob/main/data-visualization.pdf)
- [ggplot2 documentation](https://ggplot2.tidyverse.org/reference/index.html)
- [R for Data Science - Data Visualization](https://r4ds.hadley.nz/data-visualize)

## Compiti per Casa 📚

1. Installare i pacchetti per il Giorno 2
2. Esplorare il dataset `diamonds` con almeno 3 grafici diversi
3. Leggere il capitolo sulle scale nel libro [ggplot2 book](https://ggplot2-book.org/scales-position)

---

**Domande?** Usa il canale Slack o contatta il docente!
