---
title: "Giorno 2 - Visualizzazioni Avanzate"
format: 
  revealjs:
    css: presentation-style.css
---

::: {.home-button}
[🏠 Back to Home](https://mchiapello.github.io/REVELO/DataViz_2025/)
:::

## Benvenuti al Giorno 2! 🚀

Oggi ci concentreremo su tecniche avanzate di visualizzazione e personalizzazione.

## Materiali

### Slides

- [Scale e Trasformazioni](slides/06_scales.pdf) (da aggiungere)
- [Themes e Personalizzazione](slides/07_themes.pdf) (da aggiungere)
- [Visualizzazioni Avanzate](slides/08_advanced_viz.pdf) (da aggiungere)
- [Best Practices](slides/09_best_practices.pdf) (da aggiungere)

### Script

- [06_scales.R](scripts/day2/06_scales.R) (da aggiungere)
- [07_themes.R](scripts/day2/07_themes.R) (da aggiungere)
- [08_advanced.R](scripts/day2/08_advanced.R) (da aggiungere)

## Programma Dettagliato

### 9:30 - 10:00: Recap Giorno 1 {#recap}

**Ripasso veloce:**

```{r}
#| eval: false
library(ggplot2)
library(palmerpenguins)

# I 3 componenti essenziali
ggplot(penguins, aes(flipper_length_mm, body_mass_g)) +  # data + aes
  geom_point(aes(color = species)) +                      # geometry
  facet_wrap(~island)                                     # facet

# Quiz interattivo e domande
```

### 10:00 - 10:45: Scale e Trasformazioni {#scales}

**Scale: controllare la mappatura tra dati e estetiche**

#### Scale per Posizione

```{r}
#| eval: false
# Limiti e breaks
ggplot(penguins, aes(flipper_length_mm, body_mass_g)) +
  geom_point() +
  scale_x_continuous(
    limits = c(170, 235),
    breaks = seq(170, 235, by = 10)
  ) +
  scale_y_continuous(
    limits = c(2500, 6500),
    breaks = seq(2500, 6500, by = 1000)
  )

# Trasformazioni
ggplot(diamonds, aes(carat, price)) +
  geom_point(alpha = 0.1) +
  scale_x_log10() +
  scale_y_log10()

# Espansione
ggplot(penguins, aes(species, body_mass_g)) +
  geom_boxplot() +
  scale_y_continuous(expand = expansion(mult = c(0, 0.1)))
```

#### Scale per Colore

```{r}
#| eval: false
# Scale continue
ggplot(penguins, aes(flipper_length_mm, body_mass_g, 
                     color = bill_length_mm)) +
  geom_point(size = 3) +
  scale_color_viridis_c()

# Scale discrete - manual
ggplot(penguins, aes(flipper_length_mm, body_mass_g, color = species)) +
  geom_point(size = 3) +
  scale_color_manual(
    values = c("Adelie" = "#FF6B35",
               "Chinstrap" = "#004E89", 
               "Gentoo" = "#8AC926")
  )

# ColorBrewer
ggplot(penguins, aes(species, fill = species)) +
  geom_bar() +
  scale_fill_brewer(palette = "Set2")

# Viridis (colorblind-friendly)
ggplot(penguins, aes(flipper_length_mm, body_mass_g, color = species)) +
  geom_point(size = 3) +
  scale_color_viridis_d()
```

#### Scale per Dimensione e Forma

```{r}
#| eval: false
# Dimensione
ggplot(penguins, aes(flipper_length_mm, body_mass_g, 
                     size = bill_length_mm)) +
  geom_point(alpha = 0.6) +
  scale_size_continuous(range = c(0.5, 8))

# Forma
ggplot(penguins, aes(flipper_length_mm, body_mass_g, 
                     shape = species)) +
  geom_point(size = 3) +
  scale_shape_manual(values = c(16, 17, 18))
```

### 10:45 - 11:15: ☕ Pausa

### 11:15 - 12:30: Themes e Personalizzazione {#themes}

#### Themes Built-in

```{r}
#| eval: false
p <- ggplot(penguins, aes(flipper_length_mm, body_mass_g, color = species)) +
  geom_point(size = 3)

# Themes predefiniti
p + theme_gray()      # default
p + theme_bw()
p + theme_minimal()
p + theme_classic()
p + theme_dark()
p + theme_void()
```

#### Personalizzazione Themes

```{r}
#| eval: false
# Modificare elementi del theme
ggplot(penguins, aes(species, body_mass_g, fill = species)) +
  geom_boxplot() +
  labs(
    title = "Massa Corporea dei Pinguini",
    subtitle = "Per specie",
    x = "Specie",
    y = "Massa Corporea (g)"
  ) +
  theme_minimal() +
  theme(
    # Testo
    plot.title = element_text(size = 20, face = "bold"),
    plot.subtitle = element_text(size = 14, color = "gray40"),
    axis.title = element_text(size = 12, face = "bold"),
    axis.text = element_text(size = 10),
    
    # Leggenda
    legend.position = "bottom",
    legend.title = element_text(face = "bold"),
    
    # Panel
    panel.grid.major = element_line(color = "gray90"),
    panel.grid.minor = element_blank(),
    
    # Background
    plot.background = element_rect(fill = "white"),
    panel.background = element_rect(fill = "gray98")
  )
```

#### Theme Personalizzato Riutilizzabile

```{r}
#| eval: false
# Creare un theme personalizzato
theme_custom <- function() {
  theme_minimal() +
    theme(
      text = element_text(family = "sans"),
      plot.title = element_text(size = 18, face = "bold", hjust = 0.5),
      plot.subtitle = element_text(size = 12, hjust = 0.5),
      axis.title = element_text(size = 12, face = "bold"),
      legend.position = "bottom",
      panel.grid.minor = element_blank(),
      panel.background = element_rect(fill = "gray98", color = NA)
    )
}

# Usare il theme
ggplot(penguins, aes(flipper_length_mm, body_mass_g, color = species)) +
  geom_point(size = 3) +
  labs(title = "Pinguini dell'Antartide") +
  theme_custom()
```

#### Pacchetto ggthemes

```{r}
#| eval: false
library(ggthemes)

p + theme_economist()
p + theme_fivethirtyeight()
p + theme_wsj()
p + theme_tufte()
```

### 12:30 - 13:30: 🍕 Pausa Pranzo

### 13:30 - 15:00: Visualizzazioni Avanzate {#advanced}

#### Smoothing e Modelli

```{r}
#| eval: false
# geom_smooth() - default loess
ggplot(penguins, aes(flipper_length_mm, body_mass_g)) +
  geom_point(alpha = 0.5) +
  geom_smooth()

# Linear model
ggplot(penguins, aes(flipper_length_mm, body_mass_g)) +
  geom_point(alpha = 0.5) +
  geom_smooth(method = "lm", se = TRUE)

# Per gruppi
ggplot(penguins, aes(flipper_length_mm, body_mass_g, color = species)) +
  geom_point(alpha = 0.5) +
  geom_smooth(method = "lm", se = FALSE)
```

#### Density Plots

```{r}
#| eval: false
# 1D density
ggplot(penguins, aes(body_mass_g, fill = species)) +
  geom_density(alpha = 0.6)

# 2D density contours
ggplot(penguins, aes(flipper_length_mm, body_mass_g)) +
  geom_point(alpha = 0.3) +
  geom_density_2d()

# 2D density filled
ggplot(penguins, aes(flipper_length_mm, body_mass_g)) +
  stat_density_2d(aes(fill = after_stat(level)), geom = "polygon") +
  scale_fill_viridis_c()
```

#### Violin Plots e Beeswarm

```{r}
#| eval: false
# Violin plot
ggplot(penguins, aes(species, body_mass_g, fill = species)) +
  geom_violin() +
  theme(legend.position = "none")

# Combinazione: violin + boxplot + points
ggplot(penguins, aes(species, body_mass_g, fill = species)) +
  geom_violin(alpha = 0.5) +
  geom_boxplot(width = 0.2, alpha = 0.7) +
  geom_jitter(width = 0.1, alpha = 0.3, size = 1) +
  theme_minimal() +
  theme(legend.position = "none")
```

#### Heatmaps

```{r}
#| eval: false
library(tidyr)
library(dplyr)

# Preparare dati
penguins_summary <- penguins %>%
  filter(!is.na(sex)) %>%
  group_by(species, island) %>%
  summarise(mean_mass = mean(body_mass_g, na.rm = TRUE), .groups = "drop")

# Heatmap
ggplot(penguins_summary, aes(island, species, fill = mean_mass)) +
  geom_tile() +
  geom_text(aes(label = round(mean_mass)), color = "white", size = 5) +
  scale_fill_viridis_c() +
  theme_minimal() +
  labs(title = "Massa Media per Specie e Isola", fill = "Massa (g)")
```

#### Text e Labels

```{r}
#| eval: false
library(ggrepel)

# Etichette con ggrepel (evita sovrapposizioni)
penguins_labeled <- penguins %>%
  group_by(species) %>%
  slice_max(body_mass_g, n = 1)

ggplot(penguins, aes(flipper_length_mm, body_mass_g)) +
  geom_point(aes(color = species), alpha = 0.6) +
  geom_label_repel(
    data = penguins_labeled,
    aes(label = paste(species, body_mass_g, "g")),
    size = 3,
    box.padding = 1
  )
```

#### Combinare Grafici con patchwork

```{r}
#| eval: false
library(patchwork)

# Creare grafici individuali
p1 <- ggplot(penguins, aes(species, fill = species)) +
  geom_bar() +
  theme_minimal() +
  theme(legend.position = "none")

p2 <- ggplot(penguins, aes(species, body_mass_g, fill = species)) +
  geom_boxplot() +
  theme_minimal() +
  theme(legend.position = "none")

p3 <- ggplot(penguins, aes(flipper_length_mm, body_mass_g, color = species)) +
  geom_point() +
  theme_minimal()

# Combinare
(p1 | p2) / p3 + 
  plot_annotation(
    title = "Analisi Multi-pannello dei Pinguini",
    tag_levels = "A"
  )
```

### 15:00 - 15:30: ☕ Pausa

### 15:30 - 16:30: Progetto Finale {#project}

**Traccia del progetto:**

Utilizzare il dataset `diamonds` o un dataset a scelta per creare una presentazione visiva che includa:

1. **Overview**: Grafici esplorativi dei dati
2. **Relazioni**: Analisi delle relazioni tra variabili
3. **Comparazioni**: Confronti tra gruppi
4. **Conclusioni**: Visualizzazioni riassuntive

**Requisiti:**

- Almeno 4 grafici diversi
- Uso appropriato di colori e themes
- Titoli e labels informativi
- Almeno un grafico con facets
- Almeno un grafico combinato (patchwork)

**Esempio struttura:**

```{r}
#| eval: false
library(tidyverse)
library(patchwork)

# 1. Overview
overview <- ggplot(diamonds, aes(carat)) +
  geom_histogram(bins = 50, fill = "steelblue") +
  labs(title = "Distribuzione Carati")

# 2. Relazione prezzo-carati
relationship <- ggplot(diamonds, aes(carat, price)) +
  geom_point(alpha = 0.1) +
  geom_smooth(method = "lm") +
  scale_y_log10() +
  labs(title = "Prezzo vs Carati")

# 3. Comparazione per taglio
comparison <- ggplot(diamonds, aes(cut, price, fill = cut)) +
  geom_boxplot() +
  theme_minimal() +
  theme(legend.position = "none") +
  labs(title = "Prezzo per Qualità del Taglio")

# 4. Analisi multi-dimensionale
multidim <- ggplot(diamonds, aes(carat, price, color = clarity)) +
  geom_point(alpha = 0.3) +
  facet_wrap(~cut) +
  scale_y_log10() +
  scale_color_viridis_d() +
  labs(title = "Analisi Multi-dimensionale")

# Combinare tutto
(overview | relationship) / (comparison | multidim) +
  plot_annotation(
    title = "Analisi Completa Dataset Diamonds",
    subtitle = "Progetto Finale - Data Visualization con ggplot2",
    theme = theme(plot.title = element_text(size = 20, face = "bold"))
  )
```

### 16:30 - 17:00: Considerazioni Finali e Q&A {#wrap-up}

**Best Practices Recap:**

1. ✅ Iniziare sempre con una domanda chiara
2. ✅ Scegliere il tipo di grafico appropriato
3. ✅ Usare colori con significato e accessibili
4. ✅ Includere titoli, labels e caption informativi
5. ✅ Mantenere i grafici semplici e leggibili
6. ✅ Documentare il codice
7. ✅ Salvare i grafici in alta risoluzione

**Salvare i grafici:**

```{r}
#| eval: false
# ggsave() - metodo consigliato
ggsave(
  filename = "my_plot.png",
  plot = last_plot(),
  width = 10,
  height = 6,
  dpi = 300,
  bg = "white"
)

# Diversi formati
ggsave("my_plot.pdf", width = 10, height = 6)
ggsave("my_plot.svg", width = 10, height = 6)
```

## Risorse per Continuare

### Prossimi Passi

1. Esplorare [ggplot2 extensions](https://exts.ggplot2.tidyverse.org/gallery/)
2. Partecipare a [#TidyTuesday](https://github.com/rfordatascience/tidytuesday)
3. Leggere [Fundamentals of Data Visualization](https://clauswilke.com/dataviz/)
4. Praticare, praticare, praticare!

### Pacchetti da Esplorare

- `gganimate` - Animazioni
- `plotly` - Grafici interattivi
- `ggraph` - Network graphs
- `ggridges` - Ridge plots
- `gghighlight` - Evidenziare dati

## Feedback

Per favore, compila il [questionario di feedback](https://forms.gle/xxx) (da aggiungere)!

---

**Grazie per aver partecipato! 🎉**

Continua a visualizzare dati e a creare bellissimi grafici con ggplot2!
