---
title: "Esercizi"
---

## Esercizi Giorno 1

### Esercizio 1.1: Primo Scatterplot

Usa il dataset `penguins` per creare uno scatterplot che mostri:

- X axis: `flipper_length_mm`
- Y axis: `body_mass_g`
- Color: `species`
- Add appropriate labels

```{r}
#| eval: false
library(ggplot2)
library(palmerpenguins)

# Il tuo codice qui
```

<details>
<summary>💡 Soluzione</summary>

```{r}
#| eval: false
ggplot(penguins, aes(flipper_length_mm, body_mass_g, color = species)) +
  geom_point(size = 3, alpha = 0.7) +
  labs(
    title = "Relazione tra Lunghezza Pinne e Massa Corporea",
    x = "Lunghezza Pinne (mm)",
    y = "Massa Corporea (g)",
    color = "Specie"
  ) +
  theme_minimal()
```

</details>

---

### Esercizio 1.2: Bar Chart con Facets

Crea un bar chart che mostri:

- Il conteggio di pinguini per `island`
- Diviso per `species` usando facets
- Colora le barre per `sex`

```{r}
#| eval: false
# Il tuo codice qui
```

<details>
<summary>💡 Soluzione</summary>

```{r}
#| eval: false
ggplot(penguins, aes(island, fill = sex)) +
  geom_bar(position = "dodge") +
  facet_wrap(~species) +
  labs(
    title = "Distribuzione Pinguini per Isola, Specie e Sesso",
    x = "Isola",
    y = "Conteggio",
    fill = "Sesso"
  ) +
  theme_minimal()
```

</details>

---

### Esercizio 1.3: Histogram e Density

Crea due grafici della distribuzione di `body_mass_g`:

1. Un histogram con 30 bins
2. Un density plot colorato per specie

```{r}
#| eval: false
# Il tuo codice qui
```

<details>
<summary>💡 Soluzione</summary>

```{r}
#| eval: false
# Histogram
ggplot(penguins, aes(body_mass_g)) +
  geom_histogram(bins = 30, fill = "steelblue", color = "white") +
  labs(
    title = "Distribuzione Massa Corporea",
    x = "Massa Corporea (g)",
    y = "Conteggio"
  ) +
  theme_minimal()

# Density plot
ggplot(penguins, aes(body_mass_g, fill = species)) +
  geom_density(alpha = 0.6) +
  labs(
    title = "Distribuzione Massa Corporea per Specie",
    x = "Massa Corporea (g)",
    y = "Densità",
    fill = "Specie"
  ) +
  theme_minimal()
```

</details>

---

### Esercizio 1.4: Boxplot Complesso

Crea un boxplot che mostri:

- Y axis: `bill_length_mm`
- X axis: `species`
- Fill color: `island`
- Usa `position = "dodge"` per separare i boxplot

```{r}
#| eval: false
# Il tuo codice qui
```

<details>
<summary>💡 Soluzione</summary>

```{r}
#| eval: false
ggplot(penguins, aes(species, bill_length_mm, fill = island)) +
  geom_boxplot(position = "dodge") +
  labs(
    title = "Lunghezza Becco per Specie e Isola",
    x = "Specie",
    y = "Lunghezza Becco (mm)",
    fill = "Isola"
  ) +
  theme_minimal()
```

</details>

---

## Esercizi Giorno 2

### Esercizio 2.1: Scale e Trasformazioni

Usando il dataset `diamonds`, crea uno scatterplot di `carat` vs `price`:

- Usa trasformazione logaritmica per entrambi gli assi
- Colora i punti per `cut`
- Usa una palette viridis
- Aggiungi trasparenza ai punti

```{r}
#| eval: false
# Il tuo codice qui
```

<details>
<summary>💡 Soluzione</summary>

```{r}
#| eval: false
ggplot(diamonds, aes(carat, price, color = cut)) +
  geom_point(alpha = 0.3, size = 1) +
  scale_x_log10() +
  scale_y_log10() +
  scale_color_viridis_d() +
  labs(
    title = "Prezzo vs Carati (scala logaritmica)",
    x = "Carati (log scale)",
    y = "Prezzo (log scale)",
    color = "Taglio"
  ) +
  theme_minimal()
```

</details>

---

### Esercizio 2.2: Theme Personalizzato

Crea un theme personalizzato chiamato `theme_my_style()` che:

- Usa `theme_minimal()` come base
- Ha sfondo grigio chiaro
- Titolo centrato e in grassetto
- Legenda in basso
- Rimuove le linee di griglia minori

Applicalo a un grafico a tua scelta.

```{r}
#| eval: false
# Il tuo codice qui
```

<details>
<summary>💡 Soluzione</summary>

```{r}
#| eval: false
theme_my_style <- function() {
  theme_minimal() +
    theme(
      plot.title = element_text(hjust = 0.5, face = "bold", size = 16),
      panel.background = element_rect(fill = "gray95", color = NA),
      legend.position = "bottom",
      panel.grid.minor = element_blank(),
      axis.title = element_text(face = "bold")
    )
}

# Applicarlo
ggplot(penguins, aes(species, body_mass_g, fill = species)) +
  geom_boxplot() +
  labs(title = "Distribuzione Massa Corporea per Specie") +
  theme_my_style() +
  theme(legend.position = "none")
```

</details>

---

### Esercizio 2.3: Grafici Combinati

Usando il dataset `penguins`, crea 4 grafici e combinali con `patchwork`:

1. Bar chart del conteggio per specie
2. Boxplot di body_mass_g per specie
3. Scatterplot flipper_length vs body_mass_g colorato per specie
4. Density plot di bill_length_mm per specie

Disponi i grafici in un layout 2x2 con un titolo generale.

```{r}
#| eval: false
library(patchwork)

# Il tuo codice qui
```

<details>
<summary>💡 Soluzione</summary>

```{r}
#| eval: false
library(patchwork)

p1 <- ggplot(penguins, aes(species, fill = species)) +
  geom_bar() +
  labs(title = "Conteggio") +
  theme_minimal() +
  theme(legend.position = "none")

p2 <- ggplot(penguins, aes(species, body_mass_g, fill = species)) +
  geom_boxplot() +
  labs(title = "Massa Corporea") +
  theme_minimal() +
  theme(legend.position = "none")

p3 <- ggplot(penguins, aes(flipper_length_mm, body_mass_g, color = species)) +
  geom_point(alpha = 0.6) +
  labs(title = "Pinne vs Massa") +
  theme_minimal()

p4 <- ggplot(penguins, aes(bill_length_mm, fill = species)) +
  geom_density(alpha = 0.6) +
  labs(title = "Lunghezza Becco") +
  theme_minimal()

(p1 | p2) / (p3 | p4) +
  plot_annotation(
    title = "Analisi Multi-pannello Pinguini Palmer",
    tag_levels = "A"
  )
```

</details>

---

### Esercizio 2.4: Visualizzazione Pubblicazione

Crea un grafico publication-ready con:

- Dataset: `mpg`
- Scatterplot di `displ` vs `hwy`
- Smooth line per ogni `class` di auto
- Scala colori ColorBrewer "Set2"
- Theme pulito e professionale
- Titolo, sottotitolo e caption
- Dimensioni appropriate per pubblicazione (width=10, height=6)

```{r}
#| eval: false
# Il tuo codice qui
```

<details>
<summary>💡 Soluzione</summary>

```{r}
#| eval: false
plot_publication <- ggplot(mpg, aes(displ, hwy, color = class)) +
  geom_point(alpha = 0.6, size = 2) +
  geom_smooth(method = "lm", se = FALSE, linewidth = 1) +
  scale_color_brewer(palette = "Set2") +
  labs(
    title = "Fuel Economy vs Engine Displacement",
    subtitle = "Analysis by vehicle class",
    x = "Engine Displacement (liters)",
    y = "Highway Miles per Gallon",
    color = "Vehicle Class",
    caption = "Data source: EPA (1999-2008)"
  ) +
  theme_minimal(base_size = 12) +
  theme(
    plot.title = element_text(face = "bold", size = 16),
    plot.subtitle = element_text(color = "gray40", size = 12),
    plot.caption = element_text(color = "gray60", hjust = 0),
    legend.position = "bottom",
    panel.grid.minor = element_blank(),
    panel.border = element_rect(color = "gray80", fill = NA)
  )

# Salvare
ggsave(
  "fuel_economy_publication.png",
  plot = plot_publication,
  width = 10,
  height = 6,
  dpi = 300,
  bg = "white"
)
```

</details>

---

## Progetti Challenge 🏆

### Challenge 1: Explorer

Esplora il dataset `diamonds` e crea almeno 5 visualizzazioni diverse che rivelino insights interessanti sui dati.

### Challenge 2: Storyteller

Usando i dataset `gapminder` (pacchetto gapminder), crea una storia visiva che mostri l'evoluzione della vita nel mondo negli ultimi decenni.

```{r}
#| eval: false
# install.packages("gapminder")
library(gapminder)
data(gapminder)
```

### Challenge 3: Designer

Ricrea il tuo grafico preferito da un giornale/pubblicazione usando ggplot2 e dati pubblici.

---

## Risorse Aggiuntive

- [R Graph Gallery](https://r-graph-gallery.com/) - Esempi e codice
- [TidyTuesday](https://github.com/rfordatascience/tidytuesday) - Dataset settimanali
- [Stack Overflow - ggplot2](https://stackoverflow.com/questions/tagged/ggplot2)

## Condividi il Tuo Lavoro!

Condividi i tuoi grafici sul canale Slack del corso! 🎨
